---
title: "Análise, interpretação e apresentação de dados"
---

```{r}
#| echo: false
#| message: false
#| warning: false

pacman::p_load(gt, knitr, readxl, rio)

source('tratado.r')

# base unificada usada em vários exemplos
dados <- merge(demografico, laboratorio,     by = "id", all.x = TRUE)
dados <- merge(dados,       medidas_fisicas, by = "id", all.x = TRUE)
dados <- merge(dados,       saude_percebida, by = "id", all.x = TRUE)
dados <- merge(dados,       habitos,         by = "id", all.x = TRUE)
```

Ter os dados organizados é apenas o ponto de partida. O foco passa a ser a extração de informação: identificar padrões, avaliar comportamentos esperados ou atípicos e investigar possíveis relações entre variáveis. É nessa etapa que os resultados ganham interpretação e passam a subsidiar a tomada de decisão.

Neste módulo, vamos trabalhar sempre com a base unificada `dados`, construída unindo todas as tabelas do curso pelo `id`.

---

## 📐 Medidas de tendência central

Medidas de tendência central descrevem o **valor típico** de uma variável — onde os dados tendem a se concentrar.

### Média

A média é a soma de todos os valores dividida pela quantidade de observações. É sensível a valores extremos.

```{r}
#| eval: false

mean(dados$renda_reais, na.rm = TRUE)

#> [1] 318.8399
```

### Mediana

A mediana é o valor que divide os dados ao meio quando ordenados. É mais robusta a valores extremos do que a média.

```{r}
#| eval: false

median(dados$renda_reais, na.rm = TRUE)

#> [1] 272.94
```

::: {.callout-note}
Quando a média é muito maior que a mediana — como nos exemplos acima (R$ 317,75 vs R$ 272,05) —, isso indica que a distribuição é **assimétrica à direita**: poucos indivíduos com renda muito alta puxam a média para cima. Nesses casos, a mediana representa melhor o participante típico.
:::

### Moda

A moda é o valor que aparece com maior frequência. O R base não tem uma função pronta para isso, mas podemos calcular facilmente:

```{r}
#| eval: false

# função para calcular a moda
moda <- function(x) {
  x <- x[!is.na(x)]
  as.numeric(names(sort(table(x), decreasing = TRUE))[1])
}

moda(dados$n_residentes_domicilio)

#> [1] 2
```

### Resumo completo com `summary()`

A função `summary()` entrega as principais medidas de uma só vez:

```{r}
summary(dados$glicose_mg_dl)
```

---

## 📏 Medidas de dispersão

Dispersão indica o quanto os dados se afastam do valor central — ou seja, o quão variáveis eles são.

### Variância e desvio padrão

O **desvio padrão** é a medida de dispersão mais usada. Quanto maior, mais os valores se afastam da média. Está na mesma unidade da variável original.

```{r}
#| eval: false

var(dados$pressao_sistolica, na.rm = TRUE)   # variância
#> [1] 450.3195

sd(dados$pressao_sistolica, na.rm = TRUE)    # desvio padrão
#> [1] 21.22073
```

### Amplitude e intervalo interquartil

```{r}
#| eval: false

# amplitude total (máximo - mínimo)
range(dados$pressao_sistolica, na.rm = TRUE)
#> [1]  80 212

# intervalo interquartil (Q3 - Q1): onde estão os 50% centrais
IQR(dados$pressao_sistolica, na.rm = TRUE)
#> [1] 28

# quartis: Q1 (25%), Q2 (50%) e Q3 (75%)
quantile(dados$pressao_sistolica, probs = c(0.25, 0.50, 0.75), na.rm = TRUE)
#>  25%  50%  75%
#>  124  137  152
```

### Coeficiente de variação

O coeficiente de variação (CV) expressa o desvio padrão como percentual da média, permitindo comparar a variabilidade de variáveis em escalas diferentes.

```{r}
#| eval: false

media <- mean(dados$renda_reais, na.rm = TRUE)
dp    <- sd(dados$renda_reais,   na.rm = TRUE)
cv    <- (dp / media) * 100
round(cv, 1)

#> [1] 69.2
```

```{r}
#| echo: false

data.frame(
  cv = c("≤ 10%", "10–20%", "20–30%", "> 30%"),
  classificacao = c("Baixa", "Média", "Alta", "Muito alta")
) |>
  gt() |>
  cols_label(
    cv = "CV",
    classificacao = "Variabilidade"
  ) |>
  cols_align(align = "center") |>
  tab_options(
    column_labels.font.weight = "bold",
    table.width = pct(50)
  )
```

### Visualizando dispersão com boxplot

O boxplot é uma forma gráfica de ver ao mesmo tempo a mediana, os quartis e os valores extremos.

```{r}
boxplot(dados$pressao_sistolica,
        main = "Distribuição da Pressão Sistólica",
        ylab = "mmHg",
        col  = "#d8b4fe")
```

Também é possível comparar grupos lado a lado. Por exemplo, pressão sistólica por percepção de saúde:

```{r}
dados$percepcao_saude <- factor(
  toupper(dados$percepcao_saude),
  levels = c("MUITO_BOA", "BOA", "RAZOAVEL", "RUIM", "MUITO_RUIM")
)

boxplot(pressao_sistolica ~ percepcao_saude,
        data = dados,
        main = "Pressão Sistólica por Percepção de Saúde",
        xlab = "Percepção de saúde",
        ylab = "mmHg",
        col  = "#d8b4fe",
        cex.axis = 0.8)
```

---

## 🔗 Correlação

A correlação mede o **grau de associação linear** entre duas variáveis numéricas. O resultado é o coeficiente **r**, que varia de −1 a +1.

```{r}
#| echo: false

corr_df <- data.frame(
  Valor = c("r próximo de +1", "r próximo de −1", "r próximo de 0"),
  Interpretação = c(
    "Associação positiva forte: quando uma variável aumenta, a outra também tende a aumentar.",
    "Associação negativa forte: quando uma variável aumenta, a outra tende a diminuir.",
    "Pouca ou nenhuma associação linear entre as variáveis."
  )
)

corr_df %>%
  gt() %>%
  cols_align(align = "left") %>%
  cols_label(
    Valor         = md("**Coeficiente r**"),
    Interpretação = md("**Interpretação**")
  ) %>%
  text_transform(
    locations = cells_body(columns = Valor),
    fn = function(x) {
      paste0(
        "<span style='background-color:#d8b4fe;
               padding:2px 6px;
               border-radius:6px;
               font-weight:500;'>",
        x, "</span>"
      )
    }
  ) %>%
  tab_options(table.align = "left")
```

```{r}
#| eval: false

# correlação entre pressão sistólica e diastólica
cor(dados$pressao_sistolica, dados$pressao_diastolica, use = "complete.obs")

#> [1] 0.06
```

Para visualizar a relação entre duas variáveis, usa-se o gráfico de dispersão com `plot()`:

```{r}
plot(dados$pressao_sistolica, dados$pressao_diastolica,
     main = "Pressão Sistólica vs. Diastólica",
     xlab = "Pressão sistólica (mmHg)",
     ylab = "Pressão diastólica (mmHg)",
     pch  = 19,
     col  = "#9333ea",
     cex  = 0.6)

# adicionar linha de tendência
abline(lm(pressao_diastolica ~ pressao_sistolica, data = dados),
       col = "red", lwd = 2)
```

Para correlacionar várias variáveis ao mesmo tempo, usa-se `cor()` com um data frame:

```{r}
#| eval: false

variaveis_lab <- dados[, c("glicose_mg_dl", "colesterol_total_mg_dl",
                            "hdl_mg_dl", "ldl_mg_dl", "triglicerideos_mg_dl")]

round(cor(variaveis_lab, use = "complete.obs"), 2)

#>                        glicose_mg_dl  colesterol_total_mg_dl  hdl_mg_dl  ...
#> glicose_mg_dl                   1.00                   -0.00       0.01
#> colesterol_total_mg_dl         -0.00                    1.00      -0.01
#> hdl_mg_dl                       0.01                   -0.01       1.00
#> ...
```

---

## 📊 Histograma

O histograma mostra a **distribuição de frequências** de uma variável numérica contínua, dividindo os valores em intervalos (classes) e exibindo quantas observações caem em cada um.

```{r}
hist(dados$glicose_mg_dl,
     main   = "Distribuição da Glicose",
     xlab   = "Glicose (mg/dL)",
     ylab   = "Frequência",
     col    = "#d8b4fe",
     border = "white")
```

O argumento `breaks` controla o número de intervalos:

```{r}
# mais detalhado
hist(dados$glicose_mg_dl,
     breaks = 30,
     main   = "Distribuição da Glicose (mais detalhado)",
     xlab   = "Glicose (mg/dL)",
     col    = "#d8b4fe",
     border = "white")
```

Também é possível adicionar uma linha vertical para indicar a média:

```{r}
hist(dados$glicose_mg_dl,
     main   = "Distribuição da Glicose com Média",
     xlab   = "Glicose (mg/dL)",
     col    = "#d8b4fe",
     border = "white")

abline(v = mean(dados$glicose_mg_dl, na.rm = TRUE), col = "red", lwd = 2, lty = 2)

legend("topright",
       legend = paste("Média =", round(mean(dados$glicose_mg_dl, na.rm = TRUE), 1)),
       col = "red", lty = 2, lwd = 2, bty = "n")
```

---

## 📋 Tabela de frequência

Tabelas de frequência resumem a distribuição de **variáveis categóricas**.

### Frequência absoluta e relativa

```{r}
# frequência absoluta
table(dados$percepcao_saude)

# frequência relativa (proporção)
prop.table(table(dados$percepcao_saude))

# frequência relativa em percentual, arredondada
round(prop.table(table(dados$percepcao_saude)) * 100, 1)
```

### Tabela de contingência (duas variáveis)

```{r}
# cruzamento entre percepção de saúde e diabetes
table(dados$percepcao_saude, dados$diabetes)
```

### Gráfico de barras a partir de uma tabela

```{r}
freq <- table(dados$percepcao_saude)

barplot(freq,
        main   = "Percepção de Saúde dos Participantes",
        xlab   = "Percepção de saúde",
        ylab   = "Número de participantes",
        col    = "#d8b4fe",
        border = "white",
        cex.names = 0.8)
```

---

## 🧪 Introdução a testes estatísticos

Testes estatísticos permitem verificar se uma diferença ou associação observada nos dados é **estatisticamente significativa** — ou seja, se provavelmente não ocorreu por acaso.

O resultado principal é o **p-valor**: se p < 0,05, a diferença ou associação é considerada estatisticamente significativa (com 95% de confiança).

### Teste Kolmogorov-Smirnov (KS)

O teste Kolmogorov-Smirnov é muito utilizado para verificar se uma variável segue distribuição normal, que é uma condição relevante para realizar o teste t.

```{r}
ks.test(dados$idade, "pnorm", mean(dados$idade), sd(dados$idade))
```

### Teste t

O teste t compara médias de dois grupos, verifica se há diferença significativa entre dois grupos.

**Exemplo:** A pressão sistólica difere entre homens e mulheres?

```{r}
t.test(pressao_sistolica ~ sexo, data = dados)
```

::: {.callout-note}
p-valor = 0,13 → **não há diferença significativa** entre homens e mulheres na pressão sistólica. A diferença observada (1,7 mmHg) pode ter ocorrido por acaso.
:::

Antes de interpretar o teste t, convém verificar se as médias fazem sentido visualmente:

```{r}
#| eval: false

boxplot(pressao_sistolica ~ sexo,
        data = dados,
        main = "Pressão Sistólica por Sexo",
        xlab = "Sexo",
        ylab = "mmHg",
        col  = c("#f0abfc", "#818cf8"))
```

```{r}
#| echo: false

dados$sexo <- toupper(dados$sexo)

boxplot(pressao_sistolica ~ sexo,
        data   = dados[dados$sexo %in% c("F","M"),],
        main   = "Pressão Sistólica por Sexo",
        xlab   = "Sexo",
        ylab   = "mmHg",
        col    = c("#f0abfc", "#818cf8"),
        names  = c("Feminino", "Masculino"))
```

### Teste qui-quadrado

O teste qui-quadrado (χ²) verifica se existe associação significativa entre duas variáveis categóricas.

**Exemplo:** Existe associação entre diabetes e artrite?

```{r}
tabela <- table(dados$diabetes, dados$artrite)
tabela

chisq.test(tabela)
```

::: {.callout-note}
p-valor = 0,43 → **não há associação significativa** entre diabetes e artrite nesta amostra.
:::

### Teste de correlação

O `cor.test()` verifica se a correlação entre duas variáveis é **estatisticamente diferente de zero**.

**Exemplo:** A correlação entre pressão sistólica e diastólica é significativa?

```{r}
cor.test(dados$pressao_sistolica, dados$pressao_diastolica)
```

::: {.callout-note}
p-valor = 0,03, então a correlação é **estatisticamente significativa**, mas o coeficiente r = 0,063 indica uma associação **muito fraca** na prática. Significância estatística não significa importância clínica — o tamanho da amostra grande (n > 1.300) torna o teste muito sensível a correlações pequenas.
:::

---

## 🔥 [Hora de praticar](ex5.html)
