---
title: "Exercícios do tópico 4"
format: html
---

```{r}
#| echo: false
#| message: false
#| warning: false

pacman::p_load(readxl, rio)
source('tratado.r')
```

### Questão 1: Unindo tabelas

Una as tabelas `demografico` e `laboratorio` usando `merge()` com `all.x = TRUE` e salve o resultado no objeto `dados`.

```{r}
#| eval: false

dados <- merge(___, ___, by = "id", all.x = TRUE)
```

**a)** Quantas linhas e colunas a base unificada tem? Use `dim()`.

**b)** Quais são os nomes das colunas? Use `colnames()`.

::: {.callout-tip collapse="true"}
## Ajuda

```r
dados <- merge(demografico, laboratorio, by = "id", all.x = TRUE)
dim(dados)
colnames(dados)
```
:::

---

### Questão 2: Conhecendo os participantes

Use o banco `demografico` para responder:

**a)** Quantos participantes há de cada sexo? Use `table()`.

**b)** Quantos participantes há de cada estado civil? Use `table()`.

**c)** Ordene o banco por idade em ordem decrescente. Quem são os 3 participantes mais velhos? Mostre apenas `nome` e `idade`.

::: {.callout-tip collapse="true"}
## Ajuda

```r
# a)
table(demografico$sexo)

# b)
table(demografico$estado_civil)

# c)
ordenado <- demografico[order(demografico$idade, decreasing = TRUE), ]
ordenado[1:3, c("nome", "idade")]
```
:::

---

### Questão 3: Filtrando participantes

**a)** Filtre o banco `demografico` para manter apenas os participantes com renda acima de R$120. Quantos são?

**b)** Qual percentual do total isso representa?

::: {.callout-tip collapse="true"}
## Ajuda

```r
# a)
com_renda <- demografico[demografico$renda_reais > 0, ]
nrow(com_renda)

# b) dividir pelo total e multiplicar por 100
nrow(com_renda) / nrow(demografico) * 100
```
:::

---

### Questão 4: Criando uma variável nova

No banco `demografico`, crie uma variável chamada `baixa_renda` que vale `"Sim"` se a renda for menor que R$ 120 e `"Não"` caso contrário. Use `ifelse()`.

Em seguida, use `table()` para ver quantos participantes estão em cada categoria.

::: {.callout-tip collapse="true"}
## Ajuda

```r
demografico$baixa_renda <- ifelse(demografico$renda_reais < 120, "Sim", "Não")
table(demografico$baixa_renda)
```
:::

---

### Questão 5: Classificando o IMC

O banco `medidas_fisicas` contém a variável `imc`. Crie uma variável chamada `classif_imc` usando a tabela abaixo:

| Classificação | IMC |
|---|---|
| `"Abaixo do peso"` | < 18,5 |
| `"Peso normal"` | 18,5 a 24,9 |
| `"Sobrepeso"` | 25,0 a 29,9 |
| `"Obesidade"` | ≥ 30,0 |

**a)** Crie a variável com `ifelse()` aninhado.

**b)** Use `table()` para ver quantos participantes há em cada categoria.

::: {.callout-tip collapse="true"}
## Ajuda

O `ifelse()` aninhado funciona assim: dentro do "senão" de um `ifelse()`, você coloca outro `ifelse()`.

```r
medidas_fisicas$classif_imc <- ifelse(
  medidas_fisicas$imc < 18.5, "Abaixo do peso",
  ifelse(medidas_fisicas$imc < 25, "Peso normal",
  ifelse(medidas_fisicas$imc < 30, "Sobrepeso",
                                   "Obesidade")))

table(medidas_fisicas$classif_imc)
```
:::

---

### Questão 6: Resumindo por grupo

Use a função `aggregate()` para calcular a **média de renda** separada por **estado civil** no banco `demografico`.

::: {.callout-tip collapse="true"}
## Ajuda

```r
aggregate(renda_reais ~ estado_civil, data = demografico, FUN = mean, na.rm = TRUE)
```

A fórmula `variavel ~ grupo` significa: "calcule a variável separada por grupo".
:::
