---
title: "Projeto prático"
---

Você faz parte de uma equipe de vigilância epidemiológica do estado de Minas Gerais. A equipe coletou dados de **500 indivíduos** de 10 municípios diferentes, com o objetivo de estudar a prevalência de uma doença crônica e seus possíveis fatores associados.

Os dados chegaram para você em um arquivo Excel, e como é comum em projetos reais, **estão longe de estar prontos para análise**.

Seu trabalho é organizar esses dados, explorar os padrões e responder às perguntas da equipe, com evidências estatísticas.

## 📫 Entrega

A entrega do arquivo pode ser realizada no formato **.R** para o e-mail `emanuel.simoes@aluno.ufop.edu.br`, de modo que as correções possam ser feitas e contribuam para uma melhor compreensão do aluno.

Sugestão de script:

```{r}
#| eval: false

library(readxl)

dados <- read_excel('data/demografico.xlsx')

## QUESTÃO 1

str(dados)
summary(dados)

# 1606 linhas e 8 colunas
# data_nascimento está no formato character
# sexo e estado_civil são categóricas e estão no formato character


## QUESTÃO 2
## ...
```

A ideia é manter respostas bem simples, para que o cursista não se perca durante a análise e possa usar suas próprias anotações como apoio. Em caso de dúvidas, é possível entrar em contato pelo mesmo e-mail de entrega.

## 📦 Dados

Importe o arquivo `dados_epidemiologicos.xlsx`, disponível na pasta `data/` do seu projeto.

```{r}
#| warning: false

library(readxl)

dados <- read_excel('data/dados_epidemiologicos.xlsx')
```

O banco contém as seguintes variáveis:

```{r}
#| echo: false
#| warning: false

library(gt)

variaveis <- data.frame(
  Variável = c("idade", "sexo", "cidade", "diagnostico", "imc", "pressao_sistolica"),
  Tipo = c("Numérica", "Categórica", "Categórica", "Categórica", "Numérica", "Numérica"),
  Descrição = c(
    "Idade em anos completos",
    "Sexo do participante",
    "Município de residência",
    "Diagnóstico da doença (Sim/Não)",
    "Índice de Massa Corporal (kg/m²)",
    "Pressão arterial sistólica (mmHg)"
  )
)

variaveis |>
  gt() |>
  cols_align(align = "left") |>
  cols_label(
    Variável  = md("**Variável**"),
    Tipo      = md("**Tipo**"),
    Descrição = md("**Descrição**")
  ) |>
  tab_options(table.align = "left")
```

---

## Parte 1 — Conhecendo e preparando os dados

### Questão 1

Inspecione o banco de dados e verifique quantas linhas e colunas ele tem. Também verifique se todas as classes estão corretas.

> **Funções úteis:** `str()`, `summary()`

---

### Questão 2

Verifique se há valores duplicados e valores nulos no banco. Quantos são? Em quais colunas estão concentrados?

> **Funções úteis:** `sum(duplicated())`, `is.na()`, `colSums()`

---

### Questão 3

Observe os valores únicos das variáveis `sexo` e `diagnostico`. Você vai notar que a mesma categoria foi registrada de formas diferentes ao longo do banco.

Padronize ambas as variáveis para que:

- `sexo` contenha apenas `"F"` e `"M"`
- `diagnostico` contenha apenas `"SIM"` e `"NAO"`

Após a padronização, converta as duas para fator.

> **Funções úteis:** `unique()`, `toupper()`, `gsub()`, `as.factor()`

::: {.callout-tip}
Uma forma prática de substituir múltiplos valores de uma vez é combinando `toupper()` para normalizar a capitalização e depois `gsub()` para ajustar variações específicas.
:::

---

### Questão 4

Remova as linhas com valores nulos nas variáveis `diagnostico`, `imc` e `pressao_sistolica`, pois elas são essenciais para a análise. Para as demais variáveis com NA, mantenha os registros. Após a remoção, deve restar 470 observações.

> **Funções úteis:** `is.na()`, indexação com `[ ]`

---

### Questão 5

Crie duas novas variáveis no banco:

**a)** `faixa_etaria`: categorize a idade nos seguintes grupos:

| Faixa | Intervalo |
|-------|-----------|
| `"18-29"` | 18 a 29 anos |
| `"30-39"` | 30 a 39 anos |
| `"40-49"` | 40 a 49 anos |
| `"50-59"` | 50 a 59 anos |
| `"60-69"` | 60 a 69 anos |
| `"70+"` | 70 anos ou mais |

**b)** `grupo_risco`: classifique cada participante como `"Alto risco"` se tiver **IMC ≥ 30** e **pressão sistólica ≥ 140 mmHg** simultaneamente, e `"Baixo risco"` caso contrário. Converta para fator ao final.

> **Funções úteis:** `ifelse()`, `as.factor()`

---

## Parte 2 — Análise descritiva

### Questão 6

Calcule para as variáveis `idade`, `imc` e `pressao_sistolica`:

- Média
- Mediana
- Desvio padrão
- Mínimo e máximo

Organize os resultados e interprete brevemente: a distribuição de alguma variável parece assimétrica? O que isso significa?

> **Funções úteis:** `mean()`, `median()`, `sd()`, `range()`, `summary()`

---

### Questão 7

Construa uma tabela de frequência absoluta e relativa (%) para a variável `diagnostico`. Em seguida, faça o mesmo separando por `sexo`. Ou seja, uma tabela cruzada entre `diagnostico` e `sexo`.

Qual é a prevalência geral da doença? Ela é diferente entre homens e mulheres?

> **Funções úteis:** `table()`, `prop.table()`

---

### Questão 8

Calcule a prevalência do diagnóstico (%) por `faixa_etaria`. 

Existe algum padrão claro? Crie um gráfico de barras que mostre essa prevalência visualmente.

> **Funções úteis:** `aggregate()`, `barplot()`

::: {.callout-tip}
Para calcular a prevalência por faixa, uma abordagem é usar `aggregate()` com `FUN = mean` em uma variável numérica `0/1` criada a partir do diagnóstico: `as.numeric(dados$diagnostico == "SIM")`.
:::

---

## Parte 3 — Exploração e visualização

### Questão 9

Compare a distribuição do IMC e da pressão sistólica entre os grupos `diagnostico == "SIM"` e `diagnostico == "NAO"` usando boxplots lado a lado.

O que os gráficos sugerem sobre a relação entre essas variáveis e o diagnóstico?

> **Funções úteis:** `boxplot(variavel ~ grupo, data = ...)`

---

### Questão 10

Calcule a correlação de Pearson entre `imc` e `pressao_sistolica`. O resultado é significativo? 

Em seguida, produza um gráfico de dispersão entre as duas variáveis.

> **Funções úteis:** `cor()`, `cor.test()`, `plot()`

---

## Parte 4 — Testes estatísticos

### Questão 11

A equipe quer saber se a **pressão sistólica média** é **significativamente diferente** entre os participantes diagnosticados e os não diagnosticados.

Aplique o teste t adequado e interprete o resultado: há diferença significativa? Qual grupo apresenta maior pressão média?

> **Funções úteis:** `t.test(variavel ~ grupo, data = ...)`

---

### Questão 12

Existe associação entre o diagnóstico e o grupo de risco (`grupo_risco`) criado na Questão 5?

Construa a tabela de contingência e aplique o teste qui-quadrado. Interprete o resultado.

> **Funções úteis:** `table()`, `chisq.test()`

---

## Parte 5 — Síntese

### Questão 13

Com base em tudo que você analisou, escreva um pequeno parágrafo (3 a 5 linhas) resumindo os principais achados:

- Qual é a prevalência geral da doença?
- O risco aumenta com a idade?
- IMC e pressão estão associados ao diagnóstico?
- O grupo de alto risco concentra mais casos?

> Esta questão não tem código — é uma interpretação livre com base nos resultados que você obteve.

---

## ✅ Checklist final

Antes de entregar, verifique se você:

- [ ] Padronizou e corrigiu as variáveis categóricas
- [ ] Removeu os valores nulos essenciais
- [ ] Criou `faixa_etaria` e `grupo_risco` corretamente
- [ ] Calculou as medidas descritivas das variáveis numéricas
- [ ] Construiu tabelas de frequência e calculou prevalências
- [ ] Produziu pelo menos 3 gráficos (barras, boxplot, dispersão)
- [ ] Aplicou e interpretou os testes t e qui-quadrado
- [ ] Escreveu a síntese final (Questão 13)
